臺灣基隆地方法院民事裁定　　　　　 100年度消債抗字第22號
抗　告　人　楊仁儀
即　債務人
上列抗告人因消費者債務清理事件聲請更生，對於中華民國100
年11月16日本院100 年度消債更字第33號裁定提起抗告，本院合
議庭裁定如下：
    主  文
抗告駁回。
抗告程序費用新臺幣壹仟元由抗告人負擔。
    理  由
一、按債務人不能清償債務或有不能清償之虞者，得依本條例所
    定更生或清算程序，清理其債務，消費者債務清理條例第3
    條定有明文。又同條例第151 條第1 項、第5 項規定，係採
    「協商前置主義」，債務人於協商程序中，應本於最大誠信
    原則商討解決方案，亦即在衡量債務人之負債原因、經濟收
    入情況、基本生活必要性之支出等客觀情狀後，提出符合比
    例原則之清償計畫，如終究不能協商，於聲請更生或清算時
    ，法院仍得綜衡債務人之財產及收支狀況，評估協商方案是
    否不能維持債務人維持符合人性尊嚴之基本生活條件，以作
    為判斷債務人是否符合「不能清償債務或有不能清償之虞」
    之依據。
二、抗告意旨略以：
  (一)原裁定漏未扣除抗告人之每月最低生活費用新臺幣（下同）
    9,829 元，誤認抗告人收入足以負擔每月10,000元之清償方
    案，本件抗告人實不能清償債務而非無誠意協商。
  (二)抗告人同住之父母均已年邁，父親又患有肝腫瘤須不定期進
    出醫院，而抗告人配偶僅高職畢業收入有限，其父復為瘖啞
    人士無人照顧，是抗告人配偶除照顧抗告人父母子女外，尚
    須照顧其父，本件抗告人配偶實乃迫於無奈而無法工作並共
    同負擔子女扶養費。
  (三)依司法院秘書長99年12月6 日秘台廳民二字第0990025363號
    所示，最低生活費用應不包括利息、賦稅支出、社會保險費
    等非消費支出，是本件抗告人每月勞健保費用2,698元應另
    外列計而不包含在最低生活費用內。
  (四)抗告人工作地點在物價較高之台北市，每日須通勤往返而支
    出較一般人高之交通費，參酌臺北市98、99年度每人每月最
    低生活支出分別為係14,152元、14,614元，原裁定以臺灣省
    最低武活費9,829 元計算抗告人每月必要支出，恐屬過苛。
  (五)綜上，抗告人現有薪資所得扣除必要生活支出費用後，顯有
    不能清償債務之虞，爰請求廢棄原裁定，並准予開始更生程
    序等語。
三、經查：
  (一)抗告人於民國97年8 月，曾以書面向最大債權金融機構中國
    信託商業銀行股份有限公司（下稱中國信託銀行）請求共同
    協商債務清償方案，中國信託銀行提出169期、利率3％、每
    月清償10,000元之清償方案，因債務人未能接受顯足以負擔
    之還款方案協商不成立等情，有卷附消債條例前置協商資料
    及前置協商不成立通知書為證，則依前開說明，本院應綜衡
    聲請人之財產、收支狀況與中國信託銀行提出之清償方案，
    以判斷抗告人是否確有不能清償債務之情事。
  (二)債權人於協商時任職於臺北市政府工務局衛生下水道工程處
    ，於97年度薪資所得為532,202 元，平均每月薪資為44,350
    元等情，有財政部臺灣省北區國稅局97年度綜合所得稅各類
    所得資料清單附卷可稽。至抗告人主張其同住之父母均已年
    邁，父親因病須不定期進出醫院，而抗告人配偶僅高職畢業
    ，其父復為瘖啞人士，是抗告人配偶除照顧抗告人父母及三
    名子女外，尚須照顧其父，故抗告人平均每月之必要支出為
    36,676元（含配偶子女勞健保費2,698 元、退休喪葬互助金
    67元、伙食費3,000 元、交通費4,500 元、電話費300 元、
    水電瓦斯費4,090 元、父母子女扶養費共21,921元），並提
    出電費收據、學雜費收據等為據，然查：
  1.抗告人既自承有不能清償債務之情事，則其日常生活自應受
    到相當之限制，蓋消費者債務清理條例之立法目的係在維持
    債務人最低生活水準之前提下，使債務人得盡力清償以獲更
    生之機會，而非在保障債務人得以維持原來之生活水準。又
    內政部公告之臺灣省最低生活費，係依社會救助法第4 條第
    2 項規定，參照中央主計機關所公布臺灣省最近一年每人可
    支配所得中位數60％定之，並於新年度計算結果變動達5 ％
    以上時調整之，堪認已足以維持符合人性尊嚴之基本生活條
    件，是本院認抗告人之生活支出，應以內政部公告之100 年
    度臺灣省每人每月最低生活費10,244元計算為適當。惟最低
    生活費係以政府公布當地區最近一年平均每人消費支出60％
    訂定，而不包含非消費性支出如社會保險保費支出，故抗告
    人主張其生活所需費用應加計勞健保費2,698 元等語，核屬
    必要。
  2.抗告人主張其配偶除照顧抗告人父母子女外，尚須照顧其父
    ，迫於無奈無法工作，故三名子女之扶養費均由其獨自負擔
    云云，惟查抗告人配偶周封君為60年次、抗告人長女楊譽禎
    為79年次、次女楊譽菁為80年次、長男為82年次，此有戶籍
    謄本在卷可稽，是抗告人配偶正值壯年，三名子女復均已脫
    離強褓之年，是否須抗告人配偶全職照顧已非無疑，且抗告
    人尚有兄楊仁榮、姐楊仁華、妹楊仁鳳應與抗告人共同負擔
    父母之扶養義務，自難逕認抗告人之配偶有須照顧抗告人父
    母子女而無法工作之情事，故三名子女之扶養費，仍應由抗
    告人及其配偶共同負擔。又未成年子女依附父母生活，其生
    活費用應有相當之減省，且抗告人自承領有教育補助，此有
    抗告人100 年8 月12日補正狀在卷可憑，是抗告人子女之扶
    養費以100 年度扶養親屬免稅額82,000元計算，應屬適當。
    從而，抗告人應負擔三名子女之扶養費每月10,250元【計算
    式：（82,000元÷12月×3 人）÷2 ＝10,250元】。
  3.抗告人主張因其父母年事已高有受扶養之必要等語，惟查抗
    告人之父楊林每月領有榮民補助款14,150元，此有楊林之郵
    局存簿內頁影本在卷可憑，足認抗告人之父應無受抗告人扶
    養之必要。又依民法第1115條第1 項、第3 項規定，抗告人
    之兄楊仁榮、姐楊仁華、妹楊仁鳳應與抗告人共同負擔其母
    之扶養費用，是依每人每月最低必要生活費用10,244元為計
    算，抗告人應負擔其母之扶養費用每月2,561 元【計算式：
    10,244元÷4 人＝2,561 元】。
  4.抗告人遭債權人中國信託銀行、萬泰商業銀行股份有限公司
    、合作金庫商業銀行股份有限公司每月強制扣薪部分，因該
    部分遭扣押之薪資亦係用以清償抗告人所應負擔之債務，故
    於計算抗告人是否有清償能力時，自應以其原應領薪資計算
    ，始屬合理，而不應扣除。至台新資產管理股份有限公司（
    下稱台新資產公司）扣強制扣薪部分，依士林地方法院100
    年5 月16日士院景97執春字第4715號執行命令所示，台新資
    產公司之債權比例約為全體執行債權之26％【計算式：472,
    237 ÷（39,198＋643,064 ＋534,429 ＋472,237 ＋126,42
    9 ）≒0.26】，則台新資產公司每月所得分配之金額約為3,
    844 元【計算式：44,350元×1/3 ×26% ＝3,844 元（元以
    下四捨五入）】，則應加以扣除。
  5.從而，抗告人每月薪資44,350元，扣除本身生活最低支出、
    社會保險費用、子女及母親之扶養費、台新資產公司每月依
    債權比例分配之金額，尚餘14,753元【計算式：44,350－10
    ,244－2,698 －10,250－2,561 －3,844 ＝14,753】，顯逾
    最大債權金融機構中國信託銀行所提每月10,000元之清償方
    案，足見該清償方案非抗告人所不能負擔。
四、綜上所述，本件抗告人聲請更生既與本條例第3 條所定要件
    不符，即應予駁回，原裁定駁回抗告人更生之聲請，理由雖
    有不同，惟結論並無二致，故抗告人指摘原裁定不當，求予
    廢棄改判，為無理由，應予駁回。
五、據上論結，本件抗告為無理由，依消費者債務清理條例第15
    條，民事訴訟法第495 條之1 第1 項、第449 條第2 項、第
    95條、第78條，裁定如主文。
中    華    民    國   100    年    12    月    27    日
                  民事庭審判長法  官  蔡聰明
                              法  官  陳湘琳
                              法  官  陳怡安
以上正本係照原本作成。
本裁定除有涉及法律見解具有原則上之重要性者外，不得再為抗
告。如提起再抗告，應於收受送達後10日內，向本院提出再抗告
狀，並繳納再抗告費新臺幣1000元整。
中    華    民    國   100    年    12    月    27    日
                              書記官  王鵬勝